【裁判字號】    99,聲判,98
【裁判日期】    990923
【裁判案由】    聲請交付審判
【裁判全文】
臺灣高雄地方法院刑事裁定              99年度聲判字第98號
聲  請  人  丙○○
            戊○○
            乙○○
            甲○○原名吳學明.
共同代理人  吳玉豐律師
被      告  丁○○
上列聲請人因告訴被告誣告案件，不服臺灣高等法院高雄分院檢
察署檢察長駁回再議之處分（99年度上聲議字第1452號），聲請
交付審判，本院裁定如下：
    主  文
聲請駁回。
    理  由
一、聲請交付審判意旨略以：聲請人丙○○係新利鼎公司負責人
    ，因被告即台灣汎生製藥廠股份有限公司負責人丁○○與其
    妻蔡沈雪櫻尋求聲請人幫忙解決該公司債務問題，聲請人丙○○乃善意提供資金，並無任何組織暴力集團行為，所為協
    議書、讓渡經營權合約書、承攬契約書、借據、票據均經被
    告同意後所為。被告竟意圖使聲請人受刑事處分，而基於誣
    告之犯意，於民國89年8 月31日、89年9 月23日，向法務部
    調查局高雄縣調查站調查員徐正雄虛偽陳稱聲請人等人長期
    以非法脅迫之手段掌控汎生公司之經營權，並威脅如不交出
    汎生公司印章就要將被告押走，且強行取走之汎生公司大小
    章及支票，用以製造假債權，及偽造並行使前開合約書、協
    議書、承攬契約書、汎生公司支票、借據、經營權讓渡協議
    書及填製不實統一發票之會計憑證等語。可見被告係故意為
    不實陳述而誣告聲請人，原偵查檢察官及臺灣高等法院高雄
    分院檢察署檢察長誤認被告係單純因調查人員之推問方為上
    開不利聲請人之陳述，因而駁回再議之處分容有不當，細部
    內容分述如下：
  (一)被告明知89年5 月間與聲請人丙○○協議汎生公司財務問題
    時，聲請人一方雖有七、八人進入會場，但都穿西裝，並無
    紋身刺青之黑社會分子在場押陣助勢，且當日被告在會場，
    明知會中由聲請人丙○○主持會議並介紹聲請人乙○○為執
    行長，並無人出言恐嚇，復有證人郭彥弘、彭丙昌、傅田豐
    、許政文、黃美雲等人證詞可證，被告竟誣告聲請人犯有組
    織犯罪及強制罪。
  (二)被告明知聲請人丙○○係經其同意，為協助解決汎生公司債
    務問題，方取得汎生公司之客票111 張，並非以恐嚇而迫使
    其交出汎生公司所持有客戶之支票，此有被告之配偶蔡沈雪
    櫻親筆書寫之信函可憑，被告竟誣告聲請人犯有恐嚇取財罪
    。
  (三)被告明知其於89年5 月4 日係同意全權委託聲請人丙○○處
    理汎生公司債務而自願書立承諾書，及於89年6 月26日係自
    願書立經營權協議書，並非出於聲請人之脅迫或偽造，此有
    被告之配偶蔡沈雪櫻證述及上開承諾書蓋有汎生公司大小章
    可憑，被告竟誣告聲請人犯有偽造文書罪。
  (四)被告明知漢璽公司、鼎璽公司與汎生公司間之2 份代物清償
    契約書，係經蔡沈雪櫻同意下，由黃璽麟律師草擬，及新利
    鼎公司與汎生公司間簽訂工程承攬契約書2 份時所開立12張
    蓋有汎生公司大小章印文之有效支票，係經蔡沈雪櫻同意等
    情，業據證人蔡沈雪櫻、黃美雲、陳淑裡證述明確，均非聲
    請人所偽造，被告竟誣告聲請人犯偽造文書、偽造有價證券
    等罪。因認駁回再議處分不當，爰依法聲請准予交付審判云
    云。
二、按聲請人不服上級法院檢察署檢察長認再議為無理由而駁回
    之處分者，得於接受處分書後10日內委任律師提出理由狀，
    向該管第一審法院聲請交付審判。法院認為交付審判之聲請
    不合法或無理由者，應駁回之，刑事訴訟法第258 條之1 、
    第258 之3 第2 項前段分別定有明文。查聲請人以被告涉犯
    誣告罪嫌，向臺灣高雄地方法院檢察署檢察官提出告訴，經
    該署檢察官以99年度偵字第4588號為不起訴處分後，經聲請
    人提起再議，由臺灣高等法院高雄分院檢察署檢察長以99年
    度上聲議字第1452號認再議為無理由而駁回再議，聲請人旋
    於99年9 月7 日委任律師向本院聲請交付審判，此經本院調
    取臺灣高雄地方法院檢察署99年度偵字第4588號偵查卷宗全
    卷核對無誤，並有刑事交付審判聲請狀上本院收文章所示日
    期及刑事委任書狀可憑（見本院99年度聲判字第98號卷宗第
    1 、9 頁），是聲請人聲請交付審判合於法定程序要件。
三、又按刑事訴訟法第258 條之1 規定聲請人得向法院聲請交付
    審判，係對於「檢察官不起訴或緩起訴裁量權」制衡之一種
    外部監督機制，法院僅就檢察官所為不起訴或緩起訴之處分
    是否正確加以審查，以防止檢察機關濫權；依此立法精神，
    同法第258 條第3 項規定法院審查聲請交付審判案件時「得
    為必要之調查」，其調查證據之範圍，自應以偵查中曾顯現
    之證據為限，不可就聲請人新提出之證據再為調查，亦不可
    蒐集偵查卷以外之證據。除認為不起訴處分書所載理由違背
    經驗法則、論理法則或其他證據法則，否則不宜率予裁定交
    付審判。且法院裁定交付審判，即如同檢察官提起公訴使案
    件進入審判程序，是法院裁定交付審判之前提，必須偵查卷
    內所存證據已符合刑事訴訟法第251 條第1 項所定「足認被
    告有犯罪嫌疑」之檢察官應提起公訴之情形，亦即該案件已
    經跨越起訴門檻；否則，縱或法院對於檢察官所認定之基礎
    事實有不同判斷，但如該案件仍須另行蒐證偵查始能判斷應
    否交付審判者，因交付審判審查制度並無如同再議救濟制度
    得為發回原檢察官續行偵查之設計，法院仍應依同法第258
    條之3 第2 項前段規定，以聲請無理由裁定駁回。又法院於
    審查交付審判之聲請有無理由時，除認為告訴人所指摘不利
    被告之事證未經檢察機關詳為調查或斟酌，或不起訴處分書
    所載理由違背經驗法則、論理法則或其他證據法則者外，不
    宜率予交付審判（法院辦理刑事訴訟案件應行注意事項第11
    8 項參照）。至上開所謂告訴人所指摘不利被告之事證未經
    檢察機關詳為調查，係指告訴人所提出請求調查之證據，檢
    察官未予調查，且若經調查，即足以動搖原偵查檢察官事實
    之認定及處分之決定，倘調查結果，尚不足以動搖原事實之
    認定及處分之決定者，仍不能率予交付審判。
四、經查：
  (一)聲請人原告訴意旨略以：被告為台灣汎生製藥廠股份有限公
    司負責人，意圖使聲請人受刑事處分，於89年8 月31日、9
    月23日，向法務部調查局高雄縣調查站調查員徐正雄虛偽陳
    稱聲請人丙○○帶沙仔地幫派成員，威脅如不交出汎生公司
    印章就要將被告押走，而犯有組織犯罪條例第3 條第1 項前
    段之指揮組織犯罪；又虛偽陳稱聲請人戊○○、乙○○、甲○○長期以非法脅迫之手段掌控汎生公司之經營權，而犯組
    織犯罪防制條例第3 條第1 項後段參與組織犯罪；及虛偽陳
    稱聲請人強行取走之汎生公司大小章及支票，用以製造假債
    權，偽造並行使前開合約書、協議書、承攬契約書、汎生公
    司支票、借據、經營權讓渡協議書等，及填製前述不實統一
    發票之會計憑證，係共犯刑法第201 條第1 項偽造有價證券
    、同條第2 項行使偽造有價證券、第210 條偽造私文書、第
    216 條行使偽造私文書、第217 條第1 項偽造署押、同條第
    2 項盜用印章、商業會計法第71條第1 款填製不實會計憑證
    等罪，幸聲請人嗣均經臺灣高等法院高雄分院94年度上訴字
    第1810號判決無罪，並經最高法院97年度台上字第3617號駁
    回上訴確定，足見被告涉犯刑法上之誣告罪嫌云云。
  (二)臺灣高雄地方法院檢察署檢察官以99年度偵字第4588號偵查
    終結後認為：經細繹高雄高分院94年度上訴字第1810號判決
    書，該判決認定聲請人丙○○確有恐嚇被告之犯行，而本件
    被告既係因遭恐嚇至高雄縣調站製作筆錄，其於詢問過程中
    ，因調查人員之推問而為上開不利聲請人之陳述，縱其陳述
    涉於虛偽，因非出於自動申告即與誣告罪之構成要件不合，
    亦未對聲請人甲○○、戊○○及乙○○提出指控，且原檢察
    官據以提起公訴之依據為證人黃美雲、黃明石、郭彥弘、彭
    丙昌、傅田豐、許政文、蔡豐吉證詞，業據卷宗核對屬實，
    被告罪嫌不足，而為不起訴處分等語。
  (三)聲請人聲請再議意旨雖略以：被告係主動告訴聲請人丙○○
    等人涉犯上開罪名，原檢察官僅因上開判決認定聲請人丙○○確有恐嚇被告之犯行，即認定被告罪嫌不足，顯有未當云
    云。
  (四)臺灣高等法院高雄分院檢察署以99年度上聲議字第1452號駁
    回聲請人再議理由略謂：刑法誣告罪之成立，以行為人有使
    人受刑事或懲戒處分之犯意，並向該管公務員申告虛構事實
    為要件，是因公務員之推問，而為不利他人之陳述，縱其陳
    述涉及虛偽，或出於誤信、誤解、誤認或懷疑有此事實，或
    對其事實張大其詞，或訟爭上攻擊防禦之方法，或目的在求
    判明是非曲直者，均不得謂為誣告。本件被告雖係主動檢舉
    聲請人等人涉犯上開多項罪名，且除恐嚇罪外餘均判決無罪
    ，惟被告並無誣告之故意，聲請人執前詞指稱被告涉嫌誣告
    ，惟並未舉出具體證據以供檢察官調查，此外亦查無積極證
    據足以證明被告犯行，原檢察官為不起訴處分，核無不合，
    再議意旨猶執前詞，予以指摘，難認為有理由等語。
五、按告訴人之告訴，係以使被告受刑事訴追為目的，是其陳述
    是否與事實相符，仍應調查其他證據以資審認，最高法院著
    有52年台上字第1300號判例意旨可資參照。又誣告罪之成立
    ，須其申告內容完全出於憑空捏造，若所告尚非全然無因，
    袛因缺乏積極證據證明致被誣告人不受訴追處罰者，尚難遽
    以誣告論罪；且若有出於誤會或懷疑有此事實而為申告，以
    致不能證明其所訴之事實為真實，縱被訴人不負刑責，而告
    訴人本缺乏誣告之故意，亦難成立誣告罪名，此有最高法院
    43年台上字第251 號、44年台上字第892 號判例可參。經本
    院調閱原偵查卷宗，審核結果，認為檢察官前開不起訴處分
    書及駁回再議處分書，並無不合，並針對聲請意旨析述駁回
    理由如下：
  (一)按刑法上之「恐嚇」，係指以危害通知他人，使該人主觀上
    生畏怖心之行為，其手段並無限制，以言語、文字為之者無
    論矣，危害通知之方法亦無限制，無論明示之言語、文字、
    動作或暗示之危害行為，苟已足使對方理解其意義之所在，
    並足以影響其意思之決定與行動自由者均屬之（最高法院81
    年度台上字第867 號判決要旨可資參照）。是以，被害人有
    無受恐嚇一事，並非客觀上一般人所能立即判斷，而應就當
    時之時空背景、被害人之處境、與行為人之關係，及行為人
    之動機、用語、態度等一切情狀綜合判斷。查本件被告擔任
    汎生公司負責人時，向高利貸業者葉錦堂、葉錦明及渠等友
    人陳志宏以借款且無力還款，經陳志宏介紹，方由新利鼎集
    團負責人即聲請人丙○○代為處理債務，即因汎生公司經營
    權之歸屬一事，迭起爭執，聲請人丙○○遂於89年5 月間帶
    同數名成年男子與被告協議汎生公司財務問題，且聲請人丙○○、乙○○為使汎生公司之員工聽從指揮，復於89年6 至
    8 月間以丟擲毒蛇或汽油彈等語恐嚇該公司員工，及以要追
    殺被告全家等語恫嚇被告之子蔡豐吉等情，業據臺灣高等法
    院高雄分院94年度上訴字第1810號判決認定屬實，此部分並
    經最高法院97年度台上字第3617號駁回聲請人之上訴而告確
    定，足見被告所述非全然無憑，被告與聲請人間確因公司經
    營權、大小章、營利事業登記證之歸屬發生劇烈爭執，彼此
    關係緊張，甚至有出言恫嚇生命、財產安全之舉措，令被告
    心理上產生危害之感受，故被告所指聲請人涉有上開違反組
    織犯罪條例、強制罪、恐嚇危害安全及恐嚇取財等罪嫌，並
    非完全出於憑空捏造，係因懷疑有此事實而為申告，雖不能
    證明所訴之事為真，亦難認其有何誣告犯意。
  (二)次按偽造私文書罪之成立，須以無製作權人捏造或冒用他人
    名義而制作之文書為構成要件，如文書名義人本身蓋章同意
    制作者，縱其意思表示係被詐欺或脅迫而為之，在民法上得
    為撤銷之原因，尚難律以偽造私文書之刑責（最高法院72年
    度台上字第3230號判決要旨參照），可見偽造文書與脅迫概
    念截然不同，不能混為一談。查被告於89年9 月23日前往法
    務部調查局高雄縣調查站，就經營權文書部分所為指訴，係
    稱：聲請人丙○○、戊○○、乙○○在新利鼎集團會議室，
    由聲請人丙○○拿出一份放棄汎生公司經營權之協議書要伊
    簽字，並威脅如不簽字要找錢莊人員抓伊逼債，伊迫於無奈
    ，乃在協議書上簽字，但在公司統一編號欄寫成本人之身分
    證統一編號等語，此有警詢筆錄1 份附卷可稽（見98年度他
    字第753 號卷第16、17頁），核無一語指述聲請人有何擅自
    捏造或冒用被告名義之情，是聲請意旨所指被告誣告聲請人
    偽造文書云云，尚有誤會，難以憑採。
  (三)臺灣高等法院高雄分院94年度上訴字第1810號就聲請人涉嫌
    偽造代物清償合約書、工程承攬契約書及汎生公司支票部分
    ，固判處聲請人等均無罪確定在案，惟細繹判決所載無罪理
    由中證人黃璽麟、黃美雲、陳淑裡等人證述內容全貌，無一
    指證被告有何同意聲請人製作上開文書、有價證券之行為（
    見99年度偵字第4588號卷第59頁背面至第63頁），況聲請人
    與被告間迭因汎生公司經營權歸屬一事屢起爭執，業如前述
    ，被告出於對上開文書及有價證券製作過程形式上真正性一
    事與聲請人發生齟齬，致生訴訟，尚難直指被告之告訴必出
    於誣告犯意，自無從以誣告罪相繩，聲請意旨洵無所據。
  (四)綜上，前開不起訴處分及駁回再議理由暨事證，經本院調閱
    前開卷證核閱屬實。此外，綜觀全卷，尚無其他不利被告之
    事證未經檢查機關調查或斟酌。而檢察官為不起訴處分之理
    由，參照上揭判例意旨說明，亦無違背經驗法則、論理法則
    或其他證據法則之情事，本院因認本件並無「告訴人所指摘
    不利被告之事證未經檢察機關詳為調查或斟酌，或不起訴處
    分書所載理由違背經驗法則、論理法則或其他證據法則」等
    得據以交付審判之事由存在。從而，本件聲請人之聲請意旨
    為無理由，應予駁回。
六、據上論斷，依刑事訴訟法第258 條之3 第2 項前段，裁定如
    主文。
中    華    民    國    99    年    9     月    23    日
                  刑事第十四庭  審判長法  官  陳銘珠
                                      法  官  林揚奇
                                      法  官  李俊霖
以上正本證明與原本無異。
不得抗告。
中    華    民    國    99    年    9     月    23    日
                                      書記官  武凱葳

司法院資訊處製作；財團法人民間司法改革基金會備份。
